臺灣高等法院民事判決
109年度上字第391號
上  訴  人  李賢明  

            李賢德  
            李富吉  
上  一  人
法定代理人  陳宥蓁  
上三人共同
訴訟代理人  張世興律師
複 代理 人  陳瓊苓律師
            張日昌律師
上  訴  人  李  錢  
被 上訴 人  王進興  
            進福    
訴訟代理人  簡炎申律師          
上列當事人間請求分割共有物事件，上訴人對於中華民國109年1
月31日臺灣士林地方法院108年度訴字第65號第一審判決提起上
訴，本院於109年9月9日言詞辯論終結，判決如下：
    主      文
原判決廢棄。
兩造共有之新北市○○區○○段000地號土地，應按附圖所示方法，
分配予兩造。
第一、二審訴訟費用由兩造依附表之應有部分欄所載比例負擔。
    事實及理由
壹、程序方面
    被上訴人王進興、進福（以下合稱為王進興等2人）於原審
    以上訴人李賢明、李賢德、李富吉（以下合稱為李富吉等3
    人）及李錢為被告，依民法第823條第1項規定訴請分割兩造
    共有之土地，其訴訟標的對於共同訴訟之各人必須合一確定
    。故李富吉等3人提起上訴，依民事訴訟法第56條第1項第1
    款規定，其效力及於未上訴之李錢，應併列其為上訴人，合
    先敘明。
貳、實體方面
一、王進興等2人主張：兩造共有新北市○○區○○段000地號土地（
    下稱系爭土地），應有部分各如附表之應有部分欄所示。兩
    造間無不分割之約定，系爭土地之使用目的亦無不能分割之
    情事，惟不能協議決定分割方法等情。爰依民法第823條第1
    項規定，求為系爭土地准予分割。（原審判命分割方法如原
    判決附圖㈣所示方案，上訴人不服，提起上訴）。
二、李富吉等3人以：系爭土地應將附圖編號A1部分，由伊按應
    有部分比例保持共有，編號A2部分分配予李錢，編號B部分
    分由王進興等2人按應有部分比例維持共有等語。李錢則以
    ：系爭土地應將附圖編號B部分，由伊分得，編號A1部分由
    王進興等2人按應有部分維持共有，其餘則分予李富吉等3人
    等語，資為抗辯。
三、系爭土地為兩造共有，各共有人應有部分比例如附表應有部
    分欄所示等情，有卷附土地登記謄本可稽（見原審士調卷第
    8至9頁），並為兩造所不爭執（見本院卷第77至79頁），堪
    信為真。王進興等2人請求按附圖所示方法分配予兩造，為
    李錢所拒，並以前開情詞置辯。經查：
㈠、共有物除法令另有規定，或因物之使用目的不能分割，或契
    約訂有不分割之期限者外，各共有人得隨時請求分割，此觀
    民法第823條第1項規定自明。王進興等2人主張兩造就系爭
    土地無不分割之約定，依系爭土地之使用目的，亦無不能分
    割之情事，且兩造無法達成分割協議等節，為上訴人所無異
    詞（見本院卷第77至79頁），堪信為真正，則其請求分割系
    爭土地，即屬有據。
㈡、共有人就分割之方法不能協議決定者，法院得因任何共有人
    之請求，命以原物分配於各共有人；如有不能按其應有部分
    受分配者，得以金錢補償之；且因共有人之利益或其他必要
    情形，得就共有物之一部分仍維持共有，民法第824條第2項
    第1款本文、第3項、第4項分別定有明文。又裁判分割共有
    物訴訟，為形式之形成訴訟，其事件本質為非訟事件，法院
    定共有物之分割方法，不受當事人聲明之拘束，然應斟酌各
    共有人之利害關係、使用情形、共有物之性質及價值、經濟
    效用等情，並符合公平原則，始得謂為適當。
㈢、系爭土地應按附圖所示方法，分配予兩造為適當。　　
  ⒈系爭土地地目為田，未編列使用分區，面積為2710.86平方公
    尺，經都市計畫編為保護區用地，有系爭土地之土地登記第
    二類謄本、新北市政府地政局共用地理資訊圖台查詢資料可
    稽（見士調卷第8至9頁、原審卷第145頁），可知系爭土地
    非屬可建築用地，無最小建築面積及法定空地之分割限制。
    又系爭土地現況除如附圖虛線所示土地為王進興等2人共有
    之建物（下稱系爭建物，面積合計591.31平方公尺）占用外
    ，其餘則為雜草林地，其東側、西側及南側均為同段000地
    號土地（下稱000地號土地）所包圍，上訴人為000地號土地
    之共有人，北側臨同段000地號土地（下稱000地號土地）上
    之國有鄉道用地，皆可對外通行等情，有新北市八里區公所
    函在卷可佐（見原審卷第134頁），並經原審囑託地政機關
    派員會同勘驗無訛（見原審卷第162至164頁），且為兩造所
    不爭執（見本院卷第77至79、126頁），足見系爭土地採原
    物分割並無困難，自不得採變價分割方式分割。
　⒉本院審酌系爭土地之上開性質及經濟效用，及李富吉等3人所
    陳：伊等希望分得系爭土地附圖編號A1部分，並按應有部分
    比例保持共有，王進興等2人亦陳：希望分得系爭土地附圖
    編號B部分，由伊等按應有部分比例維持共有，(分見本院卷
    第204至206頁），堪認系爭土地以附圖所示分割方法（即附
    圖編號A1部分，分由李富吉等3人按應有部分比例維持共有
    ，編號A2部分分配予李錢，編號B部分分由王進興等2人按應
    有部分比例保持共有）為原物分配，符合該土地性質、經濟
    效用及兩造之利益，堪予採取。
　⒊李錢雖以伊希望分得附圖編號B部分，以與其共有之000地號
    土地相連接等語（見本院卷第236頁）。惟系爭土地之東側
    、西側及南側均為000地號土地包圍乙情，已詳如上述，並
    有新北市淡水地政事務所土地複丈成果圖可證（見本院卷第
    185頁），可見李錢分得如附圖編號A2部分，亦可與000地號
    土地相連接，難認李錢有分得附圖編號B部分之必要。而王
    進興等2人共有之系爭建物大部分坐落附圖編號B部分，若將
    附圖編號B部分分歸李錢所有，王進興等2人將面臨需拆屋還
    地，無法繼續使用系爭建物之窘境；倘將附圖編號A2部分分
    歸李錢所有，其分得面積完整方正，且可與其共有之000地
    號土地相鄰，有利於日後合併使用，並可兼顧王進興等2人
    之利益，應較將附圖編號B部分分歸李錢所有，更為妥適。
    由上堪認，系爭土地之分割方法，應採附圖所示分割方法為
    適當。　
  ⒋依上說明，本院審酌系爭土地各共有人之意願、共有物之性
    質、分割前後之使用狀態、經濟效用、土地利用價值，及考
    量兩造最大利益等情狀，認採附圖所示之分割方法，即附圖
    編號A1部分分由李富吉等3人保持共有，A2部分分配予李錢
    ，B部分由王進興等2人維持共有，應屬適當。再參以系爭土
    地各區之經濟價值相當，無互為找補之必要等情，為兩造所
    是認（見本院卷第144、第204至207頁），堪認兩造按其等
    就系爭土地應有部分比例予以分配面積，即相當於其等所有
    土地應有部分之價值，不必互為價金補償。
四、從而，系爭土地應採附圖所示之分割方法為原物分配。原審
    所命分割方法，容有未洽。上訴意旨指摘原判決不當，求予
    廢棄改判，為有理由，應由本院將原判決廢棄，改判如主文
    第2項所示。
五、本件事證已臻明確，兩造其餘之攻擊或防禦方法及所用之證
    據，經本院斟酌後，認為均不足以影響本判決之結果，爰不
    逐一論列，附此敘明。
六、據上論結，本件上訴為有理由，依民事訴訟法第450條、第8
    0條之1，判決如主文。　　　
中　　華　　民　　國　　109 　年　　9 　　月　　23　　日
                  民事第十六庭  
                        審判長法  官  朱耀平
                              法  官  羅立德
                              法  官  邱育佩
正本係照原本作成。
如不服本判決，應於收受送達後20日內向本院提出上訴書狀，其
未表明上訴理由者，應於提出上訴後20日內向本院補提理由書狀
（均須按他造當事人之人數附繕本）上訴時應提出委任律師或具
有律師資格之人之委任狀；委任有律師資格者，另應附具律師資
格證書及釋明委任人與受任人有民事訴訟法第466 條之1第1項但
書或第2項（詳附註）所定關係之釋明文書影本。如委任律師提
起上訴者，應一併繳納上訴審裁判費。
中　　華　　民　　國　　109 　年　　9 　　月　　23　　日

    　　　　　　　　　　　　　書記官  林伶芳
附註：
民事訴訟法第466條之1（第1項、第2項）：
對於第二審判決上訴，上訴人應委任律師為訴訟代理人。但上訴
人或其法定代理人具有律師資格者，不在此限。
上訴人之配偶、三親等內之血親、二親等內之姻親，或上訴人為
法人、中央或地方機關時，其所屬專任人員具有律師資格並經法
院認為適當者，亦得為第三審訴訟代理人。